【裁判字號】    90,台上,7048
【裁判日期】    901115
【裁判案由】    貪污
【裁判全文】
最高法院刑事判決                                九十年度台上字第七○四八號
    上   訴   人  臺灣高等法院高雄分院檢察署檢察官
    上訴人即被告  甲○○
右上訴人等因被告貪污案件，不服台灣高等法院高雄分院中華民國九十年八月二十七
日第二審更審判決（九十年度上更(一)字第六十八號，起訴案號：台灣高雄地方法院檢
察署八十八年度偵字第二六七○號），提起上訴，本院判決如左：
    主  文
原判決撤銷，發回臺灣高等法院高雄分院。
    理  由
本件原判決認定上訴人即被告甲○○自民國七十九年三月間起，至八十七年二月間止
，任高雄縣燕巢鄉鄉長，負責綜理該鄉行政及工程事務，為依據法令從事公務之人員
。其明知依高雄縣政府營繕工程及購置定製變賣財物招標、比價、議價標準表規定「
營繕工程款在新台幣（下同）一百萬元至二百萬元之營繕工程，須函知殷實廠商三家
以上定期公開比價辦理；營繕工程款在十萬元至一百萬元之營繕工程，須取具三家以
上廠商估價單比價或議價辦理」。詎被告於八十二年四月底，辦理「燕巢都市計劃十
號、十一號道路地上物拆除工程」（下稱十號、十一號拆除工程）時，竟私自應加政
土木包工業（下稱「加政土木」）負責人鐘旺居（業經檢察官處分不起訴確定，下稱
鐘某）之要求，同意鐘某承攬上述工程，並由鐘某提供三家廠商投標比價，俾使上述
工程之比價程序在形式上合於規定。鐘某即向詹太源（經檢察官處分不起訴確定）、
王清珍（已歿）分別借用振勝營造有限公司（下稱振勝公司）及燕大營造工程有限公
司（下稱燕大公司）之公司執照等投標證件，並將「加政土木」及振勝、燕大兩公司
之名單提供予被告，由被告於同年四月二十九日在該鄉公所辦理十號、十一號拆除工
程之簽呈上，均批示「准由加政、振勝、燕大三家來所比價」等文字，再由鐘某向該
鄉公所承辦人員高肇復（另由檢察官偵查，下稱高某）領取十號、十一號拆除工程之
投標文件各三份，並由其妻鐘林美玉購買匯票繳付押標金及填寫投標單，寄至燕巢鄉
公所。被告則與高某共同基於公務員登載不實公文書之概括犯意聯絡，於同年五月十
日上午十時許開標時，在該鄉公所二樓鄉長室，由被告主持比價程序，高某則擔任紀
錄。渠等均明知振勝、燕大二公司均係陪標，連同「加政土木」均由鐘某掌控，僅具
有三家廠商比價之形式，實際上並無真正比價之事實。竟推由高某連續將十號、十一
號拆除工程之廠商名稱、投標金額、開標結果之得標廠商等不實比價事項，先後登載
在其職務上所掌之十號及十一號拆除工程比價記錄表上；再由被告依序宣布上述二項
拆除工程，由「加政土木」分別以一百零七萬元及五十萬元得標，足以生損害於高雄
縣燕巢鄉公所辦理營繕工程比價程序之公正性等情。因而撤銷第一審諭知被告無罪之
判決，並變更檢察官起訴法條，改判論處被告共同連續公務員明知為不實之事項，而
登載於職務上所掌之公文書，足以生損害於公眾罪刑。並以尚不能證明被告有檢察官
所起訴之圖利犯行，而就此部分不另為無罪之諭知，固非無見。
惟查：(一)、按刑事訴訟法第九十五條關於告知罪名之規定，旨在使被告得以充分行使
防禦權，以達刑事訴訟為發見真實，並顧及程序公正之目的。是以法院如欲依刑事訴
訟法第三百條之規定變更起訴書所引用法條或罪名而為判決，自應確實依照前述規定
於審判期日前踐行上開告知程序，使被告適時知悉，而有提出辯解及防禦之機會；始
能避免突襲性裁判，而確保被告之權益。若法院未履行上開告知義務，於辯論終結後
，逕行變更起訴法條而為判決，則其對於訴訟程序之踐行即非適法。查本件檢察官起
訴書所引用之法條及罪名為貪污治罪條例第六條第一項第四款之圖利罪。原判決依刑
事訴訟法第三百條之規定變更檢察官起訴法條，而改依刑法第二百十三條之公務員登
載不實公文書罪論科。然並未依上開規定於審判期日前踐行上開告知罪名變更之程序
，有原審訊問及審判筆錄可稽（見原審卷第二十八頁正反面、六十六頁、八十三頁）
。揆之上開說明，其對於訴訟程序之踐行，自屬違法。(二)、按法院不得就未經起訴之
犯罪事實審判，而諭知科刑之判決得變更檢察官所引應適用之法條者，亦應以起訴之
事實為限。亦即法院必須於不妨害「起訴事實同一」之範圍內，始得自由認定事實適
用法律；而起訴事實是否同一，應以檢察官擇為訴訟客體之基本社會事實關係是否相
同為判斷之標準；雖非謂其全部之事實均須一致，然其基本社會事實若不相同者，仍
非屬於起訴事實同一之範疇，法院仍不得逕行變更起訴法條而為判決。查本件檢察官
起訴意旨係指：被告意圖為鐘某之不法利益，私下應允鐘某以其所營之「加政土木」
承攬上述十號、十一號及第八號拆除工程，由鐘某向詹太源、王清珍分別借用振勝公
司及燕大公司之公司執照等投標證件以供陪標，並將上開三家廠商之名單交予被告，
由被告在該鄉公所簽呈上批示「准由加政、振勝、燕大三家來所比價」等文字，交由
不知情之高某辦理。鐘某復向高某領取投標文件，並委由其妻鐘林美玉繳付押標金及
填寫投標單，致使鐘某圍標而標得上開工程，且得標價格與底價接近或相同，共計圖
利鐘某以圍標手段承包上開工程金額三百八十六萬元等情。因認被告係涉犯貪污治罪
條例第六條第一項第四款之圖利罪嫌，並引用上開條文作為其起訴之法條。惟其起訴
書犯罪事實欄內，則未敘及被告是否有指示高某在其等職務上所掌之何項公文書上，
為如何不實內容之登載。因此，就本件起訴書所記載之犯罪事實內容觀之，尚不足以
顯示被告有同時登載不實公文書之犯行。原判決理由第三段內謂：起訴事實已敘及被
告登載不實文書罪部分云云（見原判決第八面倒數第三、四行），似與起訴書犯罪事
實欄內所記載之內容不符。且依檢察官起訴書所記載之犯罪事實觀之，其擇為訴訟客
體之基本社會事實為：被告利用其主管上開工程之身份及職權，協助鐘某以圍標之方
式取得上開工程之承包，而圖謀不法利益。而原判決認定之犯罪事實則為：被告與高
某共同基於登載不實之犯意聯絡，由高某在上開工程「比價記錄表」上為不實之登載
等情。前者為「利用職權圖謀私人之不法利益」，後者則為「在比價紀錄表之公文書
上為不實之登載」。此二罪若均成立，雖有可能構成方法與結果，或目的與手段之牽
連犯關係，然其罪質不同，行為內容亦不具有社會觀念上之共通性（即共同概念），
難謂其基本社會事實相同。是以本件檢察官僅起訴被告有圖利之犯罪事實，並未就被
告有無公務員登載不實公文書之犯行起訴。乃原判決竟謂起訴事實已敘及被告登載不
實文書部分，而逕行變更上開起訴法條，改論以刑法第二百十三條之公務員登載不實
公文書罪，依上說明，自難謂無判決適用法則不當及未受請求之事項而予以判決之違
法。又原判決既就檢察官起訴之同一事實，依刑事訴訟法第三百條之規定，變更起訴
法條，而改論以公務員登載不實公文書罪；乃竟又對檢察官起訴之事實不另為無罪之
諭知，其論斷不無矛盾，併有可議。以上或為被告上訴意旨所指摘，或為本院得依職
權調查之事項，應認原判決仍有撤銷發回之原因。
據上論結，應依刑事訴訟法第三百九十七條、第四百零一條，判決如主文。
中      華      民      國     九十     年     十一     月     十五     日
                              最高法院刑事第七庭
                                  審判長法官  吳  雄  銘
                                        法官  池  啟  明
                                        法官  石  木  欽
                                        法官  郭  毓  洲
                                        法官  吳  三  龍
      右正本證明與原本無異
                                              書  記  官
中      華      民      國     九十     年     十一     月     十九     日


司法院資訊處製作；財團法人民間司法改革基金會備份。
